最高法院刑事判決　　　　　　　九十四年度台上字第九一四號
　　上訴人　甲○○
　　　　　　　　　　（另案在台灣台中監獄執行中）
上列上訴人因違反毒品危害防制條例等罪案件，不服台灣高等法
院台中分院中華民國九十三年十二月七日第二審判決（九十三年
度上訴字第一四○五號，起訴案號：台灣台中地方法院檢察署九
十二年度偵字第一九五二○、二一四七五號），提起上訴，本院
判決如下：
    主  文
原判決關於意圖販賣而持有第一級毒品部分撤銷，發回台灣高等
法院台中分院。
其他上訴駁回。
    理  由
一發回部分：
本件原判決認定：上訴人甲○○因有施用毒品習慣（施用毒品部
分另案處理），而於民國九十二年九月間，以新台幣（下同）十
八萬元之價格，向宋有馨（另案偵辦）購買重約一台兩之海洛因
一塊，上訴人僅先支付二萬元，嗣因缺錢支付尾款十六萬元，竟
萌生販賣海洛因營利之意圖，自九十二年九月三十日起至同年十
月三日止，在台中市○○區○○街一五三號（七樓）其租屋處，
意圖販賣而持有該海洛因，並先後於：(1)同年九月三十日下午三
時三十五分許，以0000000000號行動電話與（○三）
00000000號電話，綽號「阿志」之男子聯絡，向「阿志
」兜售海洛因。(2)同年十月二日凌晨零時三十分許、一時十八分
許、一時四十六分許，於郭約翰以0000000000號電話
與上訴人聯絡時，向郭約翰兜售海洛因。(3)同年十月二日凌晨二
時十九分許，某不詳姓名男子以0000000000號行動電
話與上訴人聯絡時，向該不詳姓名男子兜售海洛因。(4)於同年十
月二日中午打電話通知王秉義有東西（指海洛因）進來，約王秉
義前來（看貨），王秉義於同日下午一時許抵達上訴人租屋處時
，上訴人即拿出其持有之海洛因，取下一小部分供王秉義試用，
向王秉義表示每錢三萬六千元，請王秉義幫忙找買主。嗣於同年
十月三日下午二時四十五分許，為法務部調查局台中市調查站在
上址租屋處查獲，扣得上訴人意圖販賣而持有之第一級毒品海洛
因一塊（淨重二五‧九三公克）；及在王秉義處查扣第一級毒品
海洛因一包（淨重○‧○九公克）等情。因而維持第一審論處上
訴人意圖販賣而持有第一級毒品罪刑之判決，駁回上訴人在第二
審之上訴，固非無見。
惟查：(一)、毒品危害防制條例第五條第一項之意圖販賣而持有第
一級毒品罪，係指行為人持有毒品之原因並非以營利之目的而販
入（例如供己用或轉讓等）或因其他原因而持有（例如受贈或拾
獲等），嗣起意販賣，而尚未著手於販賣行為者而言。倘意圖販
賣而持有後，已著手於販賣行為者，縱未及賣出即被查獲，仍屬
販賣未遂之範圍，非意圖販賣而持有。原判決事實已明白認定，
上訴人起意販賣毒品後，已向「阿志」、郭約翰、某不詳姓名男
子及王秉義等人兜售；並提供海洛因供王秉義試用，請其幫忙找
買主。理由且說明，上訴人在電話中已分別與對方商談買賣海洛
因之價格，有通訊監察書、監聽錄音帶、錄音譯文及通聯紀錄等
在卷可憑（見原判決第十面第八行至第十二面第十行）。上訴人
既已向對方兜售海洛因，並商談買賣價格，雖未及賣出即被查獲
，但依其情形，是否已達於著手販賣之階段？原審未予斟酌，即
遽行判決，自嫌速斷。(二)、卷宗內之筆錄及其他文書可為證據者
，審判長應向當事人、代理人、辯護人或輔佐人宣讀或告以要旨
，刑事訴訟法第一百六十五條第一項定有明文。原判決理由說明
，扣案之證物經送請鑑定結果，確為第一級毒品海洛因，淨重二
五‧九三公克，因認上訴人意圖販賣而持有第一級毒品之犯行堪
予認定，係以法務部調查局（九十二年十一月二十五日調科壹字
第一二○○一三三二九號）鑑定通知書，採為證據（見原判決第
十三面第三至五行）。查該鑑定通知書，即屬前揭條文所稱之「
其他文書」，但原審並未依上開規定踐行調查證據之程序，即遽
採為論罪科刑之基礎，自有應於審判期日調查之證據而未予調查
之違法。原判決關於意圖販賣而持有第一級毒品部分既有違誤，
應認此部分有撤銷發回更審之原因。另原判決既認定，上訴人於
九十二年十月二日打電話通知王秉義前來看貨（指海洛因）並提
供少許供試用後，警方除於翌（三）日下午二時四十五分許，在
上訴人之租屋處查獲其意圖販賣而持有之第一級毒品海洛因一塊
（淨重二五‧九三公克）外，並在王秉義處查扣其持有之第一級
毒品海洛因一包（淨重○‧○九公克）。而王秉義於到案之初已
供認，扣案之海洛因「係我於昨天（十月二日）向甲○○購買的
，價格為二千元，因我身上沒錢，甲○○叫我先拿去用，日後有
錢再付，……前揭在我身上查獲之海洛因，係我在試樣後，向張
員（指上訴人）購買準備自己使用的」（見偵字第一九五二○號
卷第四十二頁正面、背面）。證人即當時陪同王秉義前往之目擊
者郭明娟亦供述，伊等在上訴人之租屋處試用海洛因之純度後，
王秉義即向上訴人購買海洛因，惟尚未支付價金（見同上卷第一
○八頁背面至第一○九頁）。上開供述如果無訛，則此部分行為
是否已達於販賣既遂之要件，案經發回，併予查明。
二駁回部分：
按刑事訴訟法第三百七十七條規定，上訴於第三審法院，非以判
決違背法令為理由，不得為之。是提起第三審上訴，應以原判決
違背法令為理由，係屬法定要件。如果上訴理由狀並未依據卷內
訴訟資料，具體指摘原判決不適用何種法則或如何適用不當，或
所指摘原判決違法情事，顯與法律規定得為第三審上訴理由之違
法情形，不相適合時，均應認其上訴為違背法律上之程式，予以
駁回。本件上訴人甲○○關於偽造文書部分，上訴意旨略稱：原
判決認定上訴人在法務部調查局航業海員調查處（下稱海調處）
之「九十二年七月份擴大處務會議台中站工作報告」公文書上，
加入「藍武雄案已經完成蒐證，待報局提前完成8/30日前完成」
、「甘豐瑋毒品案目前全力監控，可能提早結案，完成蒐證，月
底前會有十公斤以上的貨，由港進入」等文字，予以變造構成犯
罪。惟上訴人雖在該公文書上，加入前揭二段文句，但對於原公
文書之內容並無變更，不損於原有公文書之本質或內容，即與變
造公文書之構成要件不合。原判決認定上開行為即係變造公文書
，但未說明原公文書之內容遭如何變更，亦未說明為何與變造公
文書之要件相符，有判決不備理由之情形云云。
惟查：(一)、原判決維持第一審論處上訴人行使變造公文書，足以
生損害於公眾及他人罪刑之判決，駁回上訴人在第二審之上訴。
已敘明：上訴人於竊得張忠良（海調處台中站主任）所駕駛之Ｊ
Ｒ─三三一三號賓士自用小客車後（竊盜部分已經判刑確定），
發現車上置有海調處之文卷，其中有「萬和國中前校長藍武雄涉
嫌不法案」之資料，上訴人為向藍武雄詐取財物，竟將前揭公文
資料中之「九十二年七月份擴大處務會議台中站工作報告」公文
書，加入「藍武雄案已經完成蒐證，待報局提前完成8/30日前完
成」、「甘豐瑋毒品案目前全力監控，可能提早結案，完成蒐證
，月底前會有十公斤以上的貨，由港進入」等文字，予以變造後
，並冒用陳火生名義，偽造「陳火生」署名之信函，內載「您的
案子歷經一年半的蒐證收集，海巡署台中站呈報上來的資料都在
我們手上，您準備受司法的審判，……但是上司是派我居中引線
，主導權也是由我回報他來批准，以上附的資料及人員名冊您可
以去查證，這些都是百分之百的屬實文件，……你的資料呈報上
來的都對你不利，……您如果想在教育界做校長，拿出您的誠意
，或許還有一線生機。中午我會打電話去校長室，……」等內容
，連同海調處台中站九十二年偵辦案件統計表等資料影本，一併
委由不知情之計程車司機送至惠文中學轉交予藍武雄，藉以向藍
武雄詐取金錢等情。業據上訴人供承不諱，核與被害人藍武雄指
訴之情節相符，並有海調處台中站九十二年偵辦案件統計表、變
造之九十二年七月份擴大處務會議台中站工作報告、偽造「陳火
生」名義之信函、肅貪工作局管考目標、擬辦箋、外勤單位電話
一覽表、台中站人員通訊錄等資料影本及上訴人向藍武雄行騙之
監聽錄音暨其譯文等附卷可資證明。因認上訴人確有行使變造公
文書（與行使偽造私文書想像競合，並與詐欺未遂相牽連）之行
為，為其所憑之證據及認定之理由。而以上訴人嗣後辯稱擅自在
公文書上加入文字，不構成變造公文書云云，乃飾卸之詞，不可
採信等情綦詳。(二)、稱變造公文書者，係指無改作權之人，就原
已完成之公文書，於不變更其本質，而僅變更（例如增刪塗抹）
其內容者而言。倘於原文書之「本質」有所變更，即屬偽造之範
圍，而非變造。上訴人既將海調處已製作完成之公文書，加入文
句，而變更其內容，即屬變造公文書。上訴意旨任意指稱，「不
損於原有公文書之『本質』，即與變造公文書之構成要件不合」
云云，自非適法之第三審上訴理由。上訴意旨徒憑己見，就原判
決已說明事項或屬原審採證認事職權之適法行使，任意指摘為違
法，顯與法律規定得為第三審上訴理由之違法情形，不相適合。
至於行使偽造私文書部分，原判決究竟如何違背法令，並無一語
為具體之指摘。其上訴違背法律上之程式，應予駁回。又裁判上
一罪案件之重罪得提起第三審上訴，其輕罪部分雖不得上訴，依
審判不可分原則，第三審法院亦應併予審判，但以重罪部分之上
訴合法為前提，如該上訴為不合法，第三審法院既應從程序上予
以駁回，而無從為實體上判決，對於輕罪部分自無從適用審判不
可分原則，併為實體上審判。按刑事訴訟法第三百七十六條所列
各罪之案件，經第二審判決者，不得上訴於第三審法院，為該法
條所明定。原判決認定上訴人詐欺取財未遂部分，係犯刑法第三
百三十九條第一項、第三項之罪，並與行使變造公文書部分有方
法結果之牽連關係，為裁判上一罪，應從一重之行使變造公文書
罪處斷。而刑法第三百三十九條第一項、第三項之罪，核屬刑事
訴訟法第三百七十六條第四款之案件，依上開說明，既經第二審
判決，自不得上訴於第三審法院。本件行使變造公文書部分之上
訴為不合法，應從程序上駁回，已如前述，則對於裁判上一罪之
輕罪即詐欺未遂部分，自無從併為實體上審判，應併予駁回。
據上論結，應依刑事訴訟法第三百九十五條前段、第三百九十七
條、第四百零一條，判決如主文。
中　　華　　民　　國　九十四　年　　二 　 月　二十四  日
                      最高法院刑事第七庭
                          審判長法官  陳　炳　煌
                                法官  陳　世　雄
                                法官  韓　金　秀
                                法官  吳　信　銘
                                法官  徐　文　亮
      本件正本證明與原本無異
                                      書  記  官
中　　華　　民　　國　九十四　年　　三　　月　　二　　日
                                                      Ｅ
